【裁判字號】    98,重訴,51
【裁判日期】    981124
【裁判案由】    土地所有權移轉登記
【裁判全文】
臺灣嘉義地方法院民事判決              98年度重訴字第51號
原      告  丁○○
訴訟代理人  葉榮棠律師
            劉興文律師
複  代理人  吳宏輝律師
被      告  辛○○
法定代理人  丙○○
被      告  庚○○
前列二人共同
訴訟代理人  蔡碧仲律師
            張宗存律師
            陳振榮律師
被      告  戊○○
訴訟代理人  黃逸柔律師
上列當事人間土地所有權移轉登記事件，本院於民國98年11月10
日言詞辯論終結，判決如下：
    主  文
原告之訴駁回。
訴訟費用由原告負擔。
    事實及理由
一、原告起訴主張：
  (一)聲明：
    1.被告庚○○、戊○○與辛○○間就坐落嘉義縣水上鄉○○○段973 之3 地號、地目旱、權利範圍全部、面積7563平
      方公尺土地，於民國96年1 月10日所為之贈與行為應予撤
      銷。
    2.被告戊○○與辛○○間就坐落嘉義縣水上鄉○○段水上小
      段83地號、83之1 地號、地目田、權利範圍二分之一，面
      積2867平方公尺、185 平方公尺土地，於98年3 月30 日
      所為之贈與行為應予撤銷。
    3.被告辛○○應將聲明1.所示土地於96年2 月14日以贈與為
      原因所為之所有權移轉登記予以塗銷，並回復登記為被告
      庚○○、戊○○所有。
    4.被告辛○○應將聲明2.所示土地於98年4 月22日以贈與為
      原因所為之所有權移轉登記予以塗銷，並回復登記為被告
      戊○○所有。
    5.被告庚○○、戊○○應將坐落嘉義縣水上鄉○○○段973
      之3 地號及水上鄉○○段水上小段83地號及同地段83之1
      地號所有權有部分各二分之一移轉登記予原告。
    6.訴訟費用由被告負擔。
  (二)陳述：
    1.緣原告於92年5 月26日、92年7 月14日分別委託訴外人甲○○向本院民事執行處辦理91年度執宇字第9105號及91年
      度執利字第9650號債務強制執行事件之投標，並由原告出
      資，分別以新台幣（以下同）213 萬元、397 萬元得標，
      但因考量原告身為公務員，應買之坐落嘉義縣水上鄉○○○段97 3之3 地號（下稱系爭土地一）、同縣水上鄉○○
      段水上小段83地號（下稱系爭土地二；另同地段83之1 地
      號《下稱系爭土地三》則係嗣後分割出自系爭土地二）土
      地均為農地，乃以姪子即被告庚○○、兒子即被告戊○○
      為登記名義人。
    2.詎被告庚○○、戊○○均明知前開3 筆系爭土地為原告所
      有，借名登記在伊等2 人名下，伊等2 人竟於96年1 月10
      日各將名下系爭土地一所有權、權利範圍各二分之一贈與
      被告辛○○，並於96年2 月14日辦妥所有權移轉登記；被
      告戊○○復於96年3 月30日將名下系爭土地二、三所有權
      、權利範圍均二分之一贈與被告辛○○，並於同年4 月22
      日辦妥所有權移轉登記。
    3.被告庚○○、戊○○、辛○○所為前開贈與行為、移轉所
      有權行為，均有害及原告對被告庚○○、戊○○之債權，
      應予以撤銷，並塗銷有關之所有權移轉登記而回復為原所
      有權人被告庚○○、戊○○之名義。
    4.原告再以本件起訴狀繕本送達表示終止與被告庚○○、戊○○間之信託或借名登記之法律關係之意旨，依信託法第
      65條、不當得利及借名登記之法律關係，請求被告庚○○
      、戊○○應將系爭三筆土地所有權移轉登記予原告。
  (三)對被告答辯之陳述：
    1.訴外人即原告之弟、被告辛○○之父乙○○於92年間發現
      罹患大腸癌末期即辦理退休，並向原告表示願將名下土地
      銀行嘉義分行（帳號：000-000-00000-0 號）帳戶內存款
      其中800 萬元贈與原告，任由原告憑己意投資運用；另20
      0 萬元交予其大陸籍妻子邢曉梅。故原告2 次向法院標購
      系爭土地一、二，均由乙○○親自交付前揭名下帳戶存摺
      、印鑑給原告向銀行領款以支付標購土地價金。
    2.訴外人乙○○過世後，其妻邢曉梅曾於92年10月28日書立
      授權同意書，同意將其子即被告辛○○委由原告擔任全權
      監護人，原告亦依乙○○遺言將200 萬元交付予之。
    3.對於被告答辯所稱乙○○同意委託原告代尋不動產，此事
      眾親友丙○○、被告庚○○、戊○○、己○○都知道等語
      之情，原告不知有此事，亦沒在場，被告所指親友是指何
      人？顯為捏造事實。
    4.原告在向法院標購得系爭土地二後，復與原地主詹國欽、
      詹周秀枝就該土地地上物另立買賣契約，系爭土地二嗣後
      亦由原告提出相關文件，委託土地代書己○○提出變更使
      用之申請，分割出系爭土地三。因土地上鐵皮屋占用鄰居
      黃振祥用地，原告乃雇工修改鐵皮屋以歸還占用土地，而
      與之有關工程之土水、水電、裝潢、鐵窗鐵門亦均由原告
      負責找人修造完成。
  (四)證據：提出戶籍謄本影本1 份（見本院卷第93至104 頁）、
    邢曉梅書立之「授權同意書」與「收據」各1 份（見本院卷
    第11 5、116 頁，均影本）、系爭3 筆土地登記第二類謄本
    及異動索引各1 份（見本院卷第9 至16頁）；並聲請傳喚證
    人甲○○。
二、被告答辯則以：
  (一)聲明：
    1.原告之訴駁回。
    2.訴訟費用原告負擔。
  (二)陳述：
    1.系爭土地雖均由原告出面委託訴外人甲○○代為投標拍定
      取得，但原告此2 次參與法拍物投標均由訴外人乙○○出
      資，拍定後信託登記在被告庚○○、戊○○名下，目的乃
      係為乙○○購置不動產保值，以使乙○○幼子即被告辛○○得以順利在台灣成長。被告庚○○、戊○○所為本件贈
      與行為，只是物歸原主。對於原告主張系爭3 筆土地係由
      其出資購買，並借名或信託登記於被告庚○○、戊○○名
      下，被告均予否認。
    2.乙○○於92年1 月間因身體不適，至醫院檢查證實為大腸
      癌，為此乙○○辦理退休，所領退休金714 萬1095元分別
      於92年3 月7 日、同年月18日入乙○○名下土地銀行000-
      000-00000-0 號帳戶內（下稱乙○○帳戶），金額各為54
      1 萬9095元、172 萬2000元，當時在該帳戶乙○○即有存
      款1233萬7049元。
    3.乙○○考量被告辛○○年幼（為91年2 月24日出生），妻
      子邢曉梅為大陸籍，乙○○希望被告辛○○能在台灣成長
      、受教育，為避免邢曉梅日後將錢悉數匯回大陸，乃聽從
      原告建議將部分存款購買不動產保值，並委由原告代尋不
      動產，此事丙○○、丙○○長子即被告庚○○，及原告長
      子己○○、次子即被告戊○○等眾親友均知。相關事宜分
      工為乙○○出資購買、原告負責尋找適當土地，登記、過
      戶、匯錢等文件事宜則交由任代書之己○○負責。更為確
      保為乙○○購買之土地不會遭特定人處分，乃由被告庚○○、戊○○出名，各登記所購得土地持分各二分之一，以
      暫時保管土地，維護被告辛○○權益。又於96年間，被告
      庚○○、戊○○認為應可將不動產歸還被告辛○○，乃將
      系爭土地以贈與名義返還之。
    4.與92年5 月26日、同年7 月14日投標拍定系爭土地有關之
      資金調度為：
      (1)92年5 月26日、同年月28日分別自乙○○帳戶提領、轉
        帳50萬元、350 萬元以購買系爭土地二（包括系爭土地
        三）。該地拍定價為213 萬元，地上建物及果樹等因未
        併入拍賣，另以140 萬元向原地主詹國欽、詹周秀枝購
        買，合計支出353 萬元，故提領前開400 萬元以應其他
        雜支開銷。
      (2)92年7 月14日、同年月15日，分別自乙○○帳戶提領開
        立80萬元、317 萬元之即期支票，用以繳付系爭土地一
        之保證金、拍定價金。
    5.購買農地於89年1 月26日已無自耕能力限制，故與原告是
      否為公務員無關，原告如有借名登記需要，當以其2 名兒
      子為優先考量，怎會登記在姪子即被告庚○○名下？系爭
      土地確非被告庚○○、戊○○出資，亦非原告所出資，倘
      原告主張出資，請提出出資證明。
  (三)證據：提出乙○○除戶前之戶籍謄本1 份、乙○○帳戶存摺
    節本1 份、本院92年6 月12日及92年7 月15日不動產權利移
    轉證明書各1 份、買賣契約書1 份、本院92年7 月14日及同
    年月15日臨時收據各1 份（見本院卷第34至43頁背面，除戶
    籍謄本外均為影本），並聲請傳喚證人己○○。
三、本院並依被告聲請，向臺灣土地銀行嘉義分行調取乙○○帳
    戶於92年5 月26日、同年5 月28日、同年7 月14日、同年7
    月15日之取款憑條、轉帳傳票等件在卷（見本院卷第73至84
    頁）。
四、本院之判斷：
  按當事人主張有利於己之事實，就其事實有舉證之責任，民事
  訴訟法第277 條定有明文。又按主張法律關係存在之當事人，
  僅須就該法律關係發生所須具備之特別要件，負舉證之責任，
  至於他造主張有利於己之事實，應由他造舉證證明；最高法院
  48年度台上字第887 號判例意旨可資參照。
  經查：
  (一)本件原告主張先後於92年5 月26日、92年7 月14日委託訴外
    人甲○○出面至本院參與投標系爭土地一、二（含系爭土地
    三），並分別以213 萬元、397 萬元得標，所拍定取得之系
    爭土地一、二，及事後自系爭土地二分割出之系爭土地三等
    3 筆土地均登記在被告庚○○、戊○○名下，應有部分各為
    二分之一，為被告所不爭執，並有原告所提系爭3 筆土地之
    土地登記第二類謄本、異動索引等件在卷以佐，及據證人甲○○到院證述在卷，應可認定。
  (二)原告另主張，向法院投標拍定系爭3 筆土地所需價金，均係
    原告出資，而以被告庚○○、戊○○為登記名義人，係因考
    量原告當時身為公務員，所拍定之系爭3 筆土地均屬農地，
    故而基於信託或借名登記之法律關係而登記在其等2 人名下
    等情，則未據原告提出任何證據資料佐證其與被告庚○○、
    戊○○間，存有所述之信託或借名登記之法律關係，且為被
    告所否認，辯稱：支付拍定系爭3 筆土地之價金，及系爭土
    地二（含系爭土地三）拍定後另向原地主詹國欽、詹周秀枝
    購買該地地上物及果樹等物所需資金，分別為213 萬元、14
    0 萬元、397 萬元，均轉帳、提領自訴外人乙○○即被告辛○○之父名下土地銀行帳戶內存款而來，並非原告出資等語
    。被告所辯上情，已據提出原告並不爭執之乙○○除戶前之
    戶籍謄本、乙○○土地銀行帳戶存摺節本、本院92年6 月12
    日及92年7 月15日不動產權利移轉證明書、買賣契約書、本
    院92年7 月14日及同年月15日臨時收據等件為證；並有臺灣
    土地銀行嘉義分行以98年8 月5 日嘉存字第09 80001189 號
    函覆本院所附之乙○○帳戶於92年5 月26日、同年5 月28日
    、同年7 月14日、同年15日之相關取款憑條、轉帳傳票明細
    等件在卷可憑，經核與被告辯解情節相符。原告並於98年8
    月21日具狀自承：購買系爭3 筆土地及系爭土地二（含系爭
    土地三）上地上物、果樹等物所需資金，確係出自乙○○名
    下土地銀行帳戶存款等情在卷。綜據上情，被告上開所辯，
    可以信與事實相符。
  (三)原告嗣又主張，購買系爭3 筆土地所需資金雖係出自乙○○
    名下存款，但乙○○生前已向伊表示：願將名下存款其中
    800 萬元贈與原告，任憑原告投資運用等情，惟此亦為被告
    所否認。原告所舉訴外人即被告辛○○之母邢曉梅書立之「
    授權同意書」、「收據」等件，佐證前揭乙○○贈與800 萬
    元之說，雖被告對於前開文書之真正並不爭執，惟觀諸「授
    權同意書」、「收據」之相關記載內容，雖「授權同意書」
    明載：「..乙○○遺產依海峽兩岸條例相關規定最高額新台
    幣貳佰萬元整由授權同意人領取帶回中國大陸四川省定居之
    生活費，於乙○○遺產本人無其他條件自願放棄，授權皆由
    大伯丁○○（即原告）全權處理，... 。」等語。但訴外人
    邢曉梅係於92年10月28日書立「授權同意書」，乃在前開系
    爭3 筆土地拍定取得所有權、購買系爭土地二（含系爭土地
    三）之地上建物、果樹之後；而「收據」更僅係訴外人邢曉
    梅書立，作為已於92年10月28日「收到乙○○遺產依海峽兩
    岸關係條例相關規定，最高額新台幣貳佰萬元整」之證明（
    參見本院卷第115 頁所附「收據」之記載），均不得作為訴
    外人乙○○有如原告主張，以存款中之800 萬元贈與原告任
    憑投資運用之證明。至原告復以：曾因系爭土地二、三地上
    鐵皮屋佔用鄰居土地，乃出面雇工修改鐵皮屋以為處理，並
    支出有關之鐵工、泥水、水電、裝潢、鐵窗鐵門之費用等語
    ，佐認其為系爭3 筆土地實際所有權人之情，但前開工程所
    需費用，均係被告辛○○出資之情，亦據證人即原告之子己○○等院證稱：系爭3 筆土地原告、被告戊○○、庚○○、
    被告辛○○之法定代理人丙○○、伊均有鑰匙，可以進入使
    用，系爭土地二、三上面的鐵皮屋，為修理、裝潢所支出之
    費用，都是由伊從被告辛○○的戶頭提領出來交給原告，因
    為原告有告訴伊，支出這些項目等語明確（見本院卷第138
    至139 頁）。且原告縱有為處理系爭土地二、三占用鄰居用
    地事宜出面雇工修改、裝潢地上建物鐵皮屋之情，亦不足為
    系爭3 筆土地資金實際來自原告，被告庚○○、戊○○為該
    等土地登記名義人係基於原告與其等2 人間之信託、借名登
    記關係之證明。
  (四)綜上所述，原告對於其所主張，基於信託或借名登記之法律
    關係，而將系爭3 筆土地登記於被告庚○○、戊○○之情，
    既未能舉證以實其說，則其主張基於民法第244 條、信託第
    65條、不當得利及借名登記等法律關係，提起本件之訴，於
    法不合，應不准許。
五、本件事證已臻明確，兩造其餘攻擊或防禦方法核與判決結果
    無影響，爰不逐一論述，附此敘明。
六、據上論結，原告之訴為無理由，依民事訴訟法第78條，判決
    如主文。
中    華    民    國    98    年    11    月    24    日
                  民事第二庭法  官  陳思睿
以上正本係照原本作成
如對本判決上訴須於判決送達後20日內向本院提出上訴狀
中    華    民    國    98    年    11    月    24    日
                            書記官  張富


司法院資訊處製作；財團法人民間司法改革基金會備份。
